【裁判字號】    99,訴,2652
【裁判日期】    991126
【裁判案由】    殺人未遂
【裁判全文】
臺灣板橋地方法院刑事判決              99年度訴字第2652號
公  訴  人  臺灣板橋地方法院檢察署檢察官
被      告  鄧文直DANG .
指定辯護人  本院公設辯護人湯明純
上列被告因殺人未遂案件，經檢察官提起公訴（99年度偵字第18
419 號），本院判決如下：
    主  文
鄧文直傷害人之身體，處有期徒刑捌月，並於刑之執行完畢後，
驅逐出境。
    事  實
一、鄧文直（DANG VAN TRUC ）為越南籍來臺工作之外國人，其
    於民國99年4 月18日晚上10時許，與其女友阮氏青緣（另經
    檢察官不起訴處分）至陳忠榮所經營位於臺北縣土城市○○
    街65號之芳芳便利商店購物，惟因陳忠榮之妻吳雪芳前曾報
    警處理外勞於該店滋事糾紛，鄧文直即因此等細故與吳雪芳
    發生口角爭執，旋於同日晚上10時15分許，在該店門口處，
    自吳雪芳背後攻擊吳雪芳（但未成傷），陳忠榮適於該店門
    口顧店，見狀便持店內之鐵管1 支（長約60公分）敲打鄧文
    直之頭部一下（鄧文直當時頭戴安全帽），鄧文直旋逃離該
    店，惟陳忠榮仍持鐵管自後追趕。嗣鄧文直竟基於傷害之犯
    意，跑至該店馬路對面之卡拉OK店前之露天廚房，隨手拿取
    廚房內之菜刀1 把，立即轉身往追趕前來之陳忠榮左臉由上
    往下劃下一刀，之後復棄刀與陳忠榮發生扭打，致陳忠榮受
    有左臉多處裂傷（6.5 ×1.5 ×1.0 公分及5 ×0.5 ×0. 4
    公分）、腹部裂傷擦傷（3 ×1 ×0.4 公分）、左膝、左足
    第二趾擦傷等傷害。其後阮氏青緣騎乘機車搭載鄧文直逃逸
    ，嗣警方始據報前來處理而查獲上情。
二、案經陳忠榮、吳雪芳訴由臺北縣政府警察局土城分局報告臺
    灣板橋地方法院檢察署檢察官偵查起訴。
    理  由
壹、證據能力方面
    按「被告以外之人於審判外之言詞或書面陳述，除法律有規
    定者外，不得作為證據」，刑事訴訟法第159 條第1 項定有
    明文，此即學理上所稱「傳聞證據排除法則」。依上開法律
    規定，傳聞證據原則上固無證據能力，但如法律別有規定者
    ，即例外認有證據能力。經查：
  一、被告鄧文直及其辯護人均主張：告訴人陳忠榮、吳雪芳於
      警詢中所為陳述係屬傳聞證據，無證據能力等語。經查告
      訴人二人於警詢中所述，係屬被告以外之人於審判外之陳
      述，被告及其辯護人既爭執告訴人二人於警詢陳述之證據
      能力，該等警詢陳述復查無傳聞例外規定可資適用，自無
      證據能力可言。
  二、又被告以外之人於審判外之陳述，雖不符同法第159 條之
      1 至第159 條之4 之規定，但經當事人於審判程序同意作
      為證據，法院審酌該言詞陳述或書面陳述作成時之情況，
      認為適當者，亦得為證據；當事人、代理人或辯護人於法
      院調查證據時，知有第159 條第1 項不得為證據之情形，
      而未於言詞辯論終結前聲明異議者，視為有前項之同意，
      此則據同法第159 條之5 規定甚明。鑒於採用傳聞證據排
      除法則之重要理由之一，係因傳聞證據未經當事人之反詰
      問予以覈實，若當事人願放棄對原供述人之反對詰問時，
      原則上即可承認該傳聞證據之證據能力，而揆諸我國刑事
      訴訟法第159 條之5 之立法理由，除參照前述傳聞證據排
      除法則之基本法理外，亦參考日本刑事訴訟法第326 條之
      立法例，查日本刑事審判實務之運作，有關檢察官及被告
      均同意作為證據之傳聞書面材料或陳述，可直接援引該國
      刑事訴訟法第326 條作為傳聞例外之法律依據，僅在檢察
      官與被告不同意之情況下，乃須根據其他傳聞例外規定俾
      以斟酌該等書面材料或陳述是否具有證據能力，在當事人
      間無爭執之案件中，傳聞證據基本上均可依據前引規定提
      出於法院使用。職是之故，我國刑事訴訟法第159 條之5
      之適用應可作同上之解釋。經查，除前揭證據資料外，本
      件判決後開所示之被告以外之人於審判外之陳述（包括書
      面陳述），固均屬傳聞證據，惟被告及其辯護人就前揭審
      判外陳述之證據能力，雖知上開證據資料皆為傳聞證據，
      但於本院準備程序及審判期日中則均不爭執上開證據資料
      之證據能力，且迄至言詞辯論終結前亦未再聲明異議；而
      公訴檢察官於本院審判期日中則表示上開證據資料均有證
      據能力。本院審酌上開證據資料製作時之情況，尚查無違
      法不當及證明力明顯過低之瑕疵，亦認為以之作為證據應
      屬適當，故揆諸前開法律規定與說明，爰逕依刑事訴訟法
      第159 條之5 規定，認前揭證據資料均例外有證據能力。
貳、實體方面
  一、認定事實部分
    (一)訊據被告鄧文直對於前開傷害告訴人陳忠榮之犯罪事實均
      已坦承不諱（除其傷害兇器係使用菜刀乙節外，此部分詳
      如後述），核與其於警詢、偵查中所供大致相符，亦核與
      證人即告訴人陳忠榮、吳雪芳於偵查及本院審理時所證殆
      相吻合，尚無明顯矛盾或不合常情之處；此外本件復有告
      訴人陳忠榮受傷後之採證照片2 幀、亞東紀念醫院99年4
      月19日出具之診斷證明書1 份及臺灣板橋地方法院檢察署
      勘驗筆錄所附之現場監視錄影定格畫面在卷可稽（參見偵
      查卷第16、26、45至51頁）。綜上所述，足徵被告之自白
      核與事實相符，其所為自白當可採信，是以本件事證已臻
      明確，被告之犯行應堪認定。
    (二)被告雖辯稱：我承認我有傷害陳忠榮，但我是拿我手上鑰
      匙圈所掛的磨指甲用的銼刀攻擊陳忠榮，並不是拿菜刀云
      云。惟查，被告遭告訴人陳忠榮以鐵管敲打頭部後（其頭
      戴安全帽），即跑至前揭商店馬路對面之卡拉OK店外之露
      天廚房拿取菜刀之事實，業據證人即告訴人吳雪芳於偵查
      及本院審理時指證綦詳（參見偵查卷第34頁、本院卷第85
      頁背面），並於偵查中繪製有該菜刀之外形圖1 紙附卷可
      稽（參見偵查卷第42頁）；又證人即告訴人陳忠榮雖因事
      出急迫，且或與被告近身追逐扭打，遂未能清楚目睹被告
      所持傷害其之利器為何物，此固經證人即告訴人陳忠榮於
      本院審理時證述在卷，但其亦明白證稱被告所持之利器不
      像磨指甲所用之銼刀（參見本院卷第84頁背面、第85頁正
      面）；復稽之同案被告阮氏青緣於警詢中供稱：陳忠榮有
      持鐵管打到被告的身體背部部位，所以被告就「隨手拿起
      」兇器砍傷陳忠榮的頭部部位等語（參見偵查卷第11頁）
      ，可見依阮氏青緣所供，被告亦非以其所攜帶之鑰匙圈所
      掛之磨指甲銼刀攻擊告訴人陳忠榮，而應係在某處「隨手
      拿起」其他兇器，是被告辯稱其係持其身上攜帶之磨指甲
      銼刀攻擊告訴人陳忠榮云云，要非可採。而阮氏青緣上開
      所供，顯核與告訴人二人所證較屬接近，益徵被告應係至
      上開廚房內拿取菜刀攻擊告訴人陳忠榮無訛。況審諸告訴
      人陳忠榮左臉所受之傷害為多處裂傷（6.5 ×1.5 ×1.0
      公分及5 ×0.5 ×0. 4公分），不僅其傷痕有相當長度，
      其寬亦分別達1.5 、0.5 公分，以一般通常經驗研判，菜
      刀之刀刃寬度顯然遠寬於磨指甲之銼刀（按：以被告於偵
      查中所繪之銼刀又屬較為小型之銼刀【可參偵查卷第42頁
      】，其寬應屬更細），磨指甲之銼刀在僅劃割一刀之情況
      下，誠難想像可割裂出如此寬之傷痕，然如以菜刀為之，
      則尚在情理之內。由上各節以觀，更徵被告應係持菜刀攻
      擊告訴人陳忠榮無疑，其辯稱係持磨指甲之銼刀云云，要
      係事後卸責之詞，委無足取。
    (三)至公訴意旨固以：被告基於殺人之犯意，明知頭部乃人體
      重要部位，倘以利器往人體頭部揮砍，將有致命之虞，竟
      仍持可置人於死之兇器菜刀1 把，朝告訴人陳忠榮頭部及
      身體揮砍，造成告訴人陳忠榮受有前揭傷害，因認被告所
      為係殺人未遂之行為云云。惟按殺人未遂罪與傷害罪之區
      別，應以行為人有無殺意，即其下手加害時有無死亡之預
      見，並有意使之發生為斷。被害人受傷之多寡，是否致命
      部位，可以藉為認定有無殺意之心證，且為重要之參考資
      料，惟並非判斷二罪間之絕對標準，仍須斟酌當時客觀環
      境及其他具體情形加以判斷；又刑法上殺人未遂罪與傷害
      罪之區別，本視行為人有無殺意為斷，被害人人所受之傷
      害程度，固不能據為認定有無殺意之唯一標準，而行為人
      之下手情形如何，於審究犯意方面，仍不失為重要參考資
      料（參見最高法院19年上字第718 號、20年非字第104 號
      、30年上字第2671號、47年台上字第1364號判例意旨）。
      經查：
      1.被告雖有持菜刀攻擊告訴人陳忠榮之左臉，造成前揭傷
        害之事實，已如前述。然觀諸告訴人陳忠榮左臉所受傷
        勢，乃係裂傷（6.5 ×1.5 ×1.0 公分及5 ×0.5 ×0.
        4 公分），其傷痕雖有相當長度，但其深度僅1.0 公分
        及0.4 公分，允非至深；又告訴人陳忠榮於案發當日受
        傷後，旋即至醫院就診，惟於當日急診縫合後，經醫院
        護理評估結果，認定其呼吸道通暢，呼吸、呼吸聲、循
        環、活動力均屬正常，意識亦屬清楚，乃許可其離院，
        僅須再門診複查（至整形外科門診追蹤檢查治療），此
        亦有亞東紀念醫院99年10月12日亞醫歷字第0996410562
        號函所附之急診病歷資料（護理評估）在卷為佐（參見
        本院卷第71至77頁）。由上以觀，顯見告訴人陳宗榮所
        受傷勢雖在左臉，但並非嚴重，且其各項生命跡象均屬
        正常，故經急診縫合後，即經醫院許可離院。則以其所
        受傷害而言，可知被告下手狀況並非兇殘，自難遽認被
        告確有置告訴人陳忠榮於死之殺人犯意。至公訴意旨雖
        指稱被告係持菜刀「揮砍」告訴人陳忠榮之左臉及「身
        體」，然依告訴人陳忠榮所受傷勢研判，倘若被告真係
        持菜刀「揮砍」，告訴人陳忠榮左臉所受傷勢之深度又
        豈會僅有1.0 公分及0.4 公分深，其理自不待言；而證
        人即告訴人陳忠榮於本院審理時亦證稱：我追過去，被
        告突然轉身過來的當下，他手上的利器就由上往下「劃
        下來」等語（參見本院卷第82頁背面、第83頁背面），
        是依告訴人陳忠榮所述，被告持菜刀攻擊其之方法乃係
        攻擊幅度及力道均較輕微之「劃割」，而非「揮砍」，
        由此亦可說明何以告訴人陳忠榮所受傷勢之深度均非至
        深之原因，故公訴意旨此節所認自難採認。另公訴意旨
        所指被告持刀揮砍告訴人陳忠榮「身體」乙節，除經被
        告否認在卷外，亦經證人即告訴人陳忠榮於本院審理時
        證稱：被告突然轉身持利器（即菜刀）劃了我一下後，
        我們兩個人就扭打在一起，被告沒有繼續使用利器攻擊
        我等語（參見本院卷第84頁背面），此外並無任何證據
        資料足認被告確有持刀揮砍告訴人陳忠榮身體之事實，
        是公訴意旨此節所認亦無從採認。
      2.再者，本案之起因無非僅係告訴人吳雪芳之前曾報警處
        理在前揭店內滋事之外勞，被告遂與告訴人吳雪芳因此
        等細故發生口角爭執，此除經被告供明在卷外，亦經證
        人即告訴人陳忠榮於本院審理時證述明確（參見本院卷
        第81頁背面、第85頁正面）。是以被告與告訴人陳忠榮
        或吳雪芳之間雖有此等細故積怨，但亦非深仇大恨，縱
        被告因此先行攻擊告訴人吳雪芳，繼而與告訴人陳忠榮
        互毆扭打，其容或係因一時氣憤始出手傷人，復未能自
        我控制，嗣方失慮持刀劃傷告訴人陳忠榮之左臉，然殆
        無置人於死之強烈動機。況被告雖有先行攻擊告訴人吳
        雪芳之動作，此固經證人即告訴人二人於本院審理時分
        別證述明確，亦有前揭現場監視錄影定格畫面可佐，然
        其後被告即遭告訴人陳忠榮持鐵管敲打頭部，並遭該告
        訴人自後追趕，在此種情況之下，被告為求其自身免續
        遭告訴人陳忠榮之鐵管攻擊，始隨手拿取菜刀，緊急轉
        身由上往下劃割告訴人陳忠榮，雖不免有藉此報復告訴
        人陳忠榮之意味，但實亦兼具防衛其自身安全之意，更
        難遽認其轉身持刀攻擊告訴人陳宗榮之動作，必係出於
        殺人之犯意。
      3.矧被告果有殺人之犯意，其於持刀攻擊告訴人陳忠榮時
        ，當可以用力至猛之手法揮砍該告訴人各項極易致命之
        部位，且亦應多次持刀揮砍，以遂其置人於死之目的為
        是，又豈有僅係持刀「劃割」告訴人陳忠榮左臉，致告
        訴人陳忠榮僅受到如上較屬輕微之傷勢，且又豈有僅劃
        割告訴人陳忠榮左臉「一下」，即不再持刀繼續攻擊該
        告訴人，反而棄刀與該告訴人發生肢體扭打之理，此實
        與一般殺人作為大相逕庭。是徵諸被告持刀傷人之手法
        ，更難遽認其有何殺人之犯意，故證人即告訴人陳忠榮
        於本院審理中亦始會證稱：「（問：為何你在警察局會
        想要提出殺人未遂的告訴？）... 。我覺得被告只是傷
        害我的意思，我在警察局時因為被他的利器所劃到，一
        時沒有想那麼多」、「我覺得他只是來挑釁而已，並沒
        有要置我於死的意思」等語（參見本院卷第82頁背面、
        第85頁正面），即更見其明。
      4.此外，復查無其他積極證據，足資證明被告確有殺人之
        犯意，則被告所為是否確屬殺人未遂之行為，猶有合理
        之懷疑，公訴意旨認被告所為係屬殺人未遂之行為，自
        無從遽以採認。至公訴檢察官雖於本院審理時當庭聲請
        勘驗告訴人陳忠榮之傷勢，然告訴人陳忠榮受有何等傷
        勢，業有前揭卷附診斷證明書載明甚詳，本已無再行勘
        驗之必要，況迄至本院99年10月27日審判期日為止，本
        案業已案發逾6 個月，告訴人陳忠榮目前現況當已非案
        發當時之受傷實況，更無對其受傷部位進行勘驗之必要
        。是本院爰未勘驗告訴人陳忠榮之傷勢，附此敘明。
  二、論罪科刑部分
    (一)核被告所為，係犯刑法第277 條第1 項之傷害罪。公訴意
      旨認被告所犯係刑法第271 條第2 項、第1 項之殺人未遂
      罪嫌，容有未洽，業如前述，惟因起訴之社會基本事實既
      屬同一，爰依法變更起訴法條。
    (二)本院審酌被告因前揭細故而與告訴人吳雪芳發生口角糾紛
      ，復先行攻擊告訴人吳雪芳，再於遭告訴人陳忠榮制止追
      打時，持刀攻擊告訴人陳忠榮，雖未發生殺人或嚴重之身
      體傷害結果，但告訴人陳忠榮左臉仍受有相當程度劃割之
      傷勢，依前揭病歷資料之記載，告訴人陳忠榮尚須至整形
      外科門診追蹤檢查治療，顯見上開裂傷雖不足以置告訴人
      陳忠榮於死，但對其外表容貌業已造成重大之影響，而尚
      須經由整形外科之治療，足見告訴人陳忠榮身體上及精神
      上所受之痛苦應不言可喻，是被告所為自應受有相當程度
      之刑事非難；惟另考量被告於犯後已能坦承犯行，且其於
      臺灣尚無任何刑事前科紀錄，此有臺灣高等法院被告前案
      紀錄表1 份在卷可按，兼衡被告之犯罪動機、目的、手法
      、智識程度非高（學歷為高中畢業）、家庭經濟狀況僅為
      勉持及其尚未與告訴人陳忠榮達成和解或對之有所賠償等
      一切情狀，酌情量處如主文所示之刑，以資懲儆。再者，
      考量被告係越南籍之外國人，竟於來臺從事勞務之期間內
      為本件犯罪行為，破壞我國社會治安，情節亦非甚微，並
      受本院宣告前述之有期徒刑，爰依刑法第95條規定，併諭
      知被告於刑之執行完畢後，驅逐出境。至被告持以傷害告
      訴人陳忠榮之前揭菜刀1 把，並無證據證明係屬被告所有
      ，且亦未扣案，為免本件將來確定後執行上之困擾，自毋
      庸併予宣告沒收。
據上論斷，應依刑事訴訟法第299 條第1 項前段、第300 條，刑
法第277 條第1 項、第95條、第96條前段，刑法施行法第1 條之
1 第1 項、第2 項前段，判決如主文。
本案經檢察官林修平到庭執行職務。
中    華    民    國    99    年    11    月    26    日
                  刑事第十七庭  審判長法  官  陳信旗
                                      法  官  俞秀美
                                      法  官  劉正偉
以上判決正本證明與原本無異。
如不服本判決，應於判決送達後10日內敘明上訴理由，向本院提
出上訴狀 (應附繕本) ，上訴於臺灣高等法院。其未敘述上訴理
由者，應於上訴期間屆滿後20日內向本院補提理由書，「切勿逕
送上級法院」。
                                      書記官  陳金鳳
中    華    民    國    99    年    11    月    26    日
附錄本判決論罪科刑之法條：
刑法第277 條第1 項
    傷害人之身體或健康者，處3 年以下有期徒刑、拘役或1 千
    元以下罰金。

司法院資訊處製作；財團法人民間司法改革基金會備份。
